ACORDAO-COMPLETO-2496639

ACÓRDÃO 2083/2022 ATA 13/2022 - SEGUNDA CÂMARA

VISTOS, relatados e discutidos estes autos de tomada de contas especial instaurada pelo Fundo Nacional de Saúde (FNS) em desfavor da Bem-Estar Familiar no Brasil (Bemfam) , além de Vitor Sérgio Couto dos Santos, como então presidente dessa entidade (gestão: 29/4/2010 a 29/4/2013) , e Ney Francisco Pinto Costa, como então secretário-executivo dessa entidade (gestão: 31/12/2009 a 28/4/2016) , diante da omissão no dever de prestar contas dos recursos federais repassados por meio do Convênio n.º 334/2009 (Siafi 723526) destinado à realização de seminários, eventos e treinamentos em prol do combate à tuberculose sob o valor original de R$ 654.880,00 pelo integral aporte em recursos federais, tendo a vigência sido inicialmente estipulada para o período de 31/12/2009 a 31/12/2010, com o prazo final prorrogado, contudo, para 2/10/2014;
ACORDAM os Ministros do Tribunal de Contas da União, reunidos em Sessão da 2ª Câmara, ante as razões expostas pelo Relator, em:
9.1. acolher as alegações de defesa oferecidas por Vandira Maria dos Santos Pinheiro, sem prejuízo, contudo, de rejeitar as suas razões de justificativa;
9.2. rejeitar as alegações de defesa e as razões de justificativa oferecidas pela Bem-Estar Familiar no Brasil, além de Ney Francisco Pinto Costa, sem prejuízo, também, de rejeitar as alegações de defesa oferecidas por Vitor Sérgio Couto dos Santos;
9.3. julgar irregulares as contas de Vandira Maria dos Santos Pinheiro, nos termos dos arts. 16, III, alíneas "a", e 19, caput, e 23, III, da Lei n.º 8.443, de 1992, para assim, aplicar em seu desfavor a multa prevista no art. 58, II, da Lei n.º 8.443, de 1992, sob o valor individual de R$ 20.000,00 (vinte mil reais) , fixando-lhe o prazo de 15 (quinze) dias, contados da notificação, para que comprove, perante o Tribunal, nos termos do art. 214, III, "a", do RITCU, o recolhimento da referida dívida ao Tesouro Nacional, com a devida atualização monetária, na forma da legislação em vigor;
9.4. julgar irregulares as contas de Bem-Estar Familiar no Brasil, além de Vitor Sérgio Couto dos Santos e Ney Francisco Pinto Costa, nos termos dos arts. 16, III, alíneas "b" e "c", com o § 2º, "b", e 19, caput, e 23, III, da Lei n.º 8.443, de 1992, para condená-los solidariamente ao pagamento do correspondente débito, com a atualização monetária e os juros de mora calculados desde as datas informadas até o efetivo recolhimento, fixando-lhes o prazo de 15 (quinze) dias, contados da notificação, para que comprovem perante o Tribunal, nos termos do art. 214, III, "a", do RITCU, o recolhimento da referida dívida em favor do Fundo Nacional de Saúde, na forma da legislação em vigor, sob as seguintes condições:
9.4.1. débito em desfavor, solidariamente, da Bem-Estar Familiar no Brasil, além de Vitor Sérgio Couto dos Santos e Ney Francisco Pinto Costa, pelo seguinte valor:
	Data da Ocorrência
	Valor Original (em R$) 

	16/10/2012
	654.000,00

9.4.2. débito em desfavor, solidariamente, da Bem-Estar Familiar no Brasil, além de Ney Francisco Pinto Costa, pelo seguinte valor:
	Data da Ocorrência
	Valor Original (em R$) 

	8/11/2013
	706,49

	1º/7/2014
	371,88

9.5. aplicar em desfavor de Bem-Estar Familiar no Brasil, além de Vitor Sérgio Couto dos Santos e Ney Francisco Pinto Costa, individualmente, a multa prevista no art. 57 da Lei n.º 8.443, de 1992, sob o valor de R$ 80.000,00 (oitenta mil reais) , já que essa penalidade resultaria na consunção da multa fundada no art. 58 da mesma lei, fixando-lhes o prazo de 15 (quinze) dias, contados da notificação, para que comprovem, perante o Tribunal, nos termos do art. 214, III, "a", do RITCU, o recolhimento da referida dívida ao Tesouro Nacional, com a devida atualização monetária, na forma da legislação em vigor;
9.6. autorizar, caso requerido, nos termos do art. 26 da Lei n.º 8.443, de 1992, e do art. 217 do RITCU, o parcelamento das dívidas fixadas por este Acórdão em até 36 (trinta e seis) parcelas mensais e sucessivas, com a devida atualização monetária e os correspondentes acréscimos legais, esclarecendo aos responsáveis que a falta de pagamento de qualquer parcela importará no vencimento antecipado do saldo devedor, sem prejuízo das demais medidas legais;
9.7. autorizar, desde logo, a cobrança judicial das dívidas fixadas por este Acórdão, nos termos do art. 28, II, da Lei n.º 8.443, de 1992, diante do não atendimento à notificação; e
9.8. enviar a cópia do presente Acórdão, com o Relatório e a Proposta de Deliberação, à Procuradoria da República no Estado do Rio de Janeiro, nos termos do § 3º do art. 16 da Lei n.º 8.443, de 1992, para o ajuizamento das ações civis e penas cabíveis.

Tomada de Contas Especial instaurada pelo Fundo Nacional de Saúde (FNS) em desfavor da Bem-Estar Familiar no Brasil (Bemfam), além de Vitor Sérgio Couto dos Santos, como então presidente dessa entidade (gestão: 29/4/2010 a 29/4/2013), e Ney Francisco Pinto Costa, como então secretário-executivo dessa entidade (gestão: 31/12/2009 a 28/4/2016), diante da omissão no dever de prestar contas dos recursos federais repassados por meio do Convênio n.º 334/2009 (Siafi 723526) destinado à realização de seminários, eventos e treinamentos em prol do combate à tuberculose sob o valor original de R$ 654.880,00 pelo integral aporte em recursos federais, tendo a vigência sido inicialmente estipulada para o período de 31/12/2009 a 31/12/2010, com o prazo final prorrogado, contudo, para 2/10/2014.

Segunda Câmara

Fundo Nacional de Saúde.

3. Responsáveis: Bem-Estar Familiar no Brasil (CNPJ 33.669.672/0001-43); Ney Francisco Pinto Costa (CPF XXX.866.337-XX); Vitor Sérgio Couto dos Santos (CPF XXX.650.657-XX); e Vandira Maria dos Santos Pinheiro (CPF XXX.324.845-XX).

13.1. Ministros presentes: Bruno Dantas (Presidente), Augusto Nardes e Antonio Anastasia.
13.2. Ministro-Substituto convocado: Marcos Bemquerer Costa.
13.3. Ministro-Substituto presente: André Luís de Carvalho (Relator).

ACORDAO-COMPLETO-2538253

Acórdão 2933/2022 - Segunda Câmara

ANDRÉ DE CARVALHO

Trata-se de tomada de contas especial instaurada pelo Fundo Nacional de Saúde (FNS) em desfavor da Bem-Estar Familiar no Brasil (Bemfam) , além de Vitor Sérgio Couto dos Santos, como então presidente dessa entidade (gestão: 29/4/2010 a 29/4/2013) , e de Ney Francisco Pinto Costa, como então secretário-executivo (gestão: 31/12/2009 a 28/4/2016) , diante da omissão no dever de prestar contas dos recursos federais repassados por meio do Convênio n.º 334/2009 (Siafi 723526) destinado à realização de seminários, eventos e treinamentos em prol do combate à tuberculose sob o valor original de R$ 654.880,00 pelo integral aporte em recursos federais, tendo a vigência do ajuste sido inicialmente estipulada para o período de 31/12/2009 a 31/12/2010, com o prazo final prorrogado, contudo, para 2/10/2014.
2.	Após a análise final do feito, o Auditor Federal Rodrigo Machado Benevides lançou o seu parecer conclusivo à Peça 129, com a anuência dos dirigentes da Secex-TCE (Peças 130 e 131) , nos seguintes termos:
" (...) HISTÓRICO
2.	O Convênio nº 334/2009 (peça 9) foi firmado em 31/12/2009 entre a entidade Bem-Estar Familiar no Brasil (Bemfam) e a União, por intermédio do Ministério da Saúde (MS) , no montante total de R$ 654.880,00 à conta do concedente. 
3.	O pacto, assinado pelo Sr. Ney Francisco Pinto Costa na condição de secretário-executivo da Bemfam (peça 9, p. 11) , previa a realização de seminários, eventos e treinamentos, conforme relatado em análises que aprovaram o seu respectivo plano de trabalho (peças 6-8) . Vigeria até 31/12/2010 e teria que ter sua prestação de contas final apresentada em até 30 dias após o término de sua vigência (30/1/2011) .
4.	Posteriormente, em face de atraso na liberação do montante pactuado e de posterior solicitação da própria entidade, o ajuste foi prorrogado quatro vezes (peça 10) , até 2/10/2014, delimitando o tempo para a sua apresentação de prestação de contas final até 1º/11/2014 (peça 10, p. 4) .
5.	Os recursos foram liberados em 2/10/2012, por meio da Ordem Bancária 2012OB830272, no valor de R$ 654.880,00 (peça 11) , sendo creditados em 4/10/2012 na conta específica do convênio (peça 16, p. 1) .
6.	O concedente buscou acompanhar a execução do objeto pactuado efetuando uma visita à entidade, conforme registra o Relatório de Visita ao Local nº 18-1/2013 (peça 12) . Esse acompanhamento foi realizado em 12/12/2013 (peça 12, p. 5) , tendo suas principais constatações descritas a seguir:
a) o local visitado encontrava-se fechado e sem funcionários. Moradores próximos informaram ter ocorrido a mudança da estrutura da entidade para outra localidade não informada (peça 12, pp. 5 e 7) ; e
b) não foi possível efetuar a análise financeira quanto à execução do ajuste nem verificar dados bancários devido à não apresentação de documentos. Também não foram apresentados comprovantes de pagamento efetuados com os recursos do convênio nem foi possível verificar o cumprimento das metas/etapas/fases constantes no cronograma do plano de trabalho (peça 12, pp. 6 e 8) .
7.	Posteriormente, após encerrado o prazo para apresentação de contas, em 1º/11/2014, a entidade e seus dirigentes permaneceram inertes. Dessa forma, o FNS emitiu diversas notificações à Bemfam e aos Srs. Vitor Sérgio Couto dos Santos e Ney Francisco Pinto Costa, respectivamente nas condições de presidente e de secretário-executivo da entidade à época dos fatos (peças 35-42) .
8.	Diante da não apresentação da prestação de contas ou de outros documentos que pudessem sanear o processo, expediu-se, no âmbito do Ministério da Saúde, o Parecer Financeiro nº 29, de 12/9/2016 (peça 13) , posicionando-se pela não aprovação de contas relativas ao convênio em decorrência da não comprovação da execução financeira do ajuste (peça 13, p. 3) . Esse parecer registrou ainda que:
a) o montante de R$ 654.880,00 foi liberado a conta do convênio em 2/10/2012. Logo em seguida, em 16/10/2012, quase a totalidade desse valor (R$ 654.000,00) foi transferido para outra conta por meio de um TED. Em 26/5/2014 o saldo final da conta do convênio foi bloqueado pelo Banco Central (peça 13, p. 1) ;
b)  após o encerramento do prazo de prestação de contas, foram emitidas diversas comunicações aos responsáveis buscando elucidar a situação, inclusive com a publicação de notificações por meio do Diário Oficial da União (peça 13, p. 1-2) ; e
c) nesse período de expedição de notificações, o Sr. Ney Francisco Pinto Costa, secretário-executivo da entidade à época dos fatos, inseriu informações no Sistema Siconv (dados na aba 'liquidações' que perfizeram o total de R$ 58.663,57) , contudo considerou-se que tais informações se encontravam incompletas, sendo insuficientes para comprovação de despesas com recursos do convênio (peça 13, p. 2-3) .
9.	Assim, a entidade e os responsáveis arrolados foram notificados, inclusive por edital, quanto à reprovação das contas do convênio e à instauração de tomada de contas especial (peças 43-54) .
10. Nesse período, em 13/10/2016, o Sr. Vitor Sérgio Couto dos Santos comunicou ao Chefe da Divisão de Convênios do Estado do Rio de Janeiro que desde 25/4/2013 ele não era mais presidente da entidade (peça 73) . Em resposta, o ex-presidente foi informado de que ele estava sendo responsabilizado em face da retirada, durante a sua gestão em 16/10/2012, de R$ 654.000,00 da conta do convênio sem a correspondente comprovação de execução do ajuste (peças 55-56) . 
11. Após expedição de novas notificações (peças 59-64) , e diante do não saneamento das irregularidades apontadas e da não devolução dos recursos, o FNS instaurou esta tomada de contas especial em 30/4/2019 (peça 2) .
12. O Relatório Completo do Tomador de Contas Especial nº 109/2019, de 7/5/2019 (peça 75) , registra que o prejuízo importaria o valor histórico de R$ 654.880,00 tendo como data do fator gerados o dia 4/10/2012, data de crédito dos recursos na conta específica do convênio, em face da omissão do dever de prestar contas (peça 74 e peça 75, p. 3) , imputando a responsabilidade solidária pelo dano à entidade Bem-Estar Familiar no Brasil (Bemfam) e aos Srs. Vitor Sérgio Couto dos Santos e Ney Francisco Pinto Costa, respectivamente nas condições de presidente e de secretário-executivo da entidade à época dos fatos (peça 75, pp. 1, 5 e 8) .
13. A responsabilização dos arrolados foi inscrita no Siafi (peças 70-71) .
14. O Relatório de Auditoria nº 900/2019 da Controladoria Geral da União (peça 76) também registra essas mesmas conclusões. 
15. Após serem emitidos o Certificado de Auditoria, o Parecer do Dirigente de Controle Interno e o Pronunciamento Ministerial (peças 77-79) , o processo foi remetido ao TCU, sendo autuado em 21/9/2019.
Fase Externa
16. Por meio de instrução inaugural, exarada no âmbito da Secretaria de Tomada de Contas Especial (SecexTCE) em 25/10/2019 (peça 81) , concluiu-se que não houve o transcurso de mais de dez anos desde o fato gerador sem que tenha havido a notificação dos responsáveis pela autoridade administrativa federal competente (art. 6º, inciso II c/c art. 19 da IN/TCU 71/2012, modificada pela IN/TCU 76/2016) , pois os recursos transferidos referem-se ao ano de 2012 (§ 5) , as despesas impugnadas referem-se aos exercício de 2012 a 2014 (§ 8, item 'a', e peça 16) , e os responsáveis arrolados foram notificados tempestivamente (entre 2015 e 2018) sobre as irregularidades pela autoridade administrativa competente, conforme descrito no Relatório Completo do Tomador de Contas Especial nº 109/2019 (peça 75, p. 5-7) .
17. Apurou-se, ainda, que o valor original do débito apurado era superior ao limite mínimo de R$ 100.000,00, na forma estabelecida conforme os arts. 6º, inciso I, e 19 da IN/TCU 71/2012, modificada pela IN/TCU 76/2016.
18. Também se entendeu que era necessário adequar a irregularidade caracterizada pelo tomador de contas (peça 81, p. 3-6, §§ 20-30) . Pois as constatações trazidas nos autos, quanto à utilização de recursos federais, apontavam a ocorrência de dois ilícitos: 
I - não cumprimento do prazo originalmente estipulado para prestação de contas do Convênio nº 334/2009;
II - não comprovação da boa e regular aplicação dos recursos repassados pela União.
19. Nessa seara, entendeu-se que a responsabilidade quanto à omissão do dever de prestar contas recairia sobre os dirigentes que geriam a entidade em 1º/11/2014, os quais descumpriram o prazo limite para a apresentação de contas, devendo esses responsáveis serem chamados em audiência.
20. Por outro lado, deveriam ser responsabilizados pela ocorrência de dano ao erário, além da própria entidade, seus respectivos gestores à época da retirada de recursos da conta do convênio, sem que tenha restado demonstrado a boa e regular aplicação desses recursos. 
21. Essas proposições foram acolhidas pelos dirigentes da SecexTCE, tendo a unidade técnica se pronunciado em 29/10/2019 pela citação e audiência dos responsáveis apontados (peças 82-83) . O relator do processo, Ministro-Substituto André Luís de Carvalho, acolheu essas mesmas proposições em 4/11/2019 (peça 84) . 
22. Ato contínuo, as comunicações foram expedidas conforme registra o quadro apresentado a seguir:
Quadro 1 - Comunicações efetuadas após pronunciamento do relator em 4/11/2019 (peça 84) .
	Responsável
	Ofício de citação/audiência
	Comunicação e Aviso de Recebimento (AR) 
	Alegações de defesa/Razões de justificativa/Solicitação de Prorrogação de Prazo/Outros

	Entidade Bem-Estar Familiar no Brasil (Bemfam) , notificado por meio de sua presidente, Sra. Vandira Maria dos Santos Pinheiro.
	Citação: 
OFÍCIO 10538/2019-TCU/Secex-TCE, de 26/11/2019 (peça 91) .
	Recebido: em 06/12/2019 (peça 102) .
	N/A
Nota: em que pese não tenha sido apresentado resposta específica quanto ao ofício encaminhado, serão aproveitadas as alegações de defesa apresentadas pela Sra. Vandira Maria dos Santos Pinheiro (peças 113-121) .

		Citação: 
OFÍCIO 58246/2020-TCU/Seproc, de 20/10/2020 (peça 124) .
	Comunicação devolvida em 06/11/2020 por motivo: 'Mudou-se' (peça 125) .
	N/A

	Sr. Vitor Sérgio Couto dos Santos, na condição de presidente da entidade Bemfam de 29/4/2010 a 29/4/2013 (peça 19, pp. 1, 7 e 13, e peça 17, pp. 1 e 3) 
	Citação: 
OFÍCIO 10238/2019-TCU/Secex-TCE, de 18/11/2019 (peça 89) .
	Recebido: em 01/12/2019 (peça 100) .
	Nomeação de Procurador: em 10/12/2019 (peças 93-94) .
Alegações de Defesa: apresentadas em 10/12/2019 (peças 95-99) .

	Sr. Ney Francisco Pinto Costa, na condição de secretário-executivo da entidade Bemfam de 31/12/2009 a 28/4/2016 (peça 9, pp. 1 e 11, peça 17, pp. 2, 3 e 8, peça 65, p. 1, peça 66, p. 1-2, peça 67, p. 1-2, peça 72, p. 1, 3, 5 e 7) e responsável pela assinatura do Convênio nº 334/2009
	Citação e Audiência: 
OFÍCIO 10236/2019-TCU/Secex-TCE, de 18/11/2019 (peça 90) .
	Recebido: em 06/12/2019 (peça 101) .
	Nomeação de Procuradores: em 26/12/2019 (peça 103, p. 13) .
Alegações de Defesa e Razões de Justificativa: apresentadas em 26/12/2019 (peça 103) .

	Sra. Vandira Maria dos Santos Pinheiro, na condição de presidente da entidade Bemfam de 10/12/2013 a 28/4/2016 (peça 17, pp. 1, 2 e 7) .
	Citação e Audiência: 
OFÍCIO 10539/2019-TCU/Secex-TCE (peça 92) .
	Comunicação devolvida em 29/01/2020 por motivo: 'Não Procurado' (peça 104) .
	N/A

		Citação e Audiência: 
OFÍCIO 6584/2020-TCU/Seproc, de 02/03/2020 (peça 106) .
	Comunicação devolvida em 27/05/2020 por motivo: 'Não Procurado' (peça 107) .
	N/A

		Citação e Audiência: 
OFÍCIO 29928/2020-TCU/Seproc, de 17/06/2020 (peça 110) .
		Nomeação de Procuradores: em 20/08/2020 (peça 112) .
Alegações de Defesa e Razões de Justificativa: apresentadas em 21/08/2020 (peças 113-121) .

		Notificação por Edital: EDITAL 0781/2020-TCU/Seproc, DE 2 DE JUNHO DE 2020 (peças 109 e 111) , publicado no DOU Edição nº 116 de 19/06/2020, Seção 3, p. 101 (peça 111) .
	
23. Ressalte-se que os ofícios de citação emitidos à entidade Bemfam (peças 91 e 124) foram direcionados à sua presidente, Sra. Vandira Maria dos Santos Pinheiro (peça 128) , a qual apresentou alegações de defesa e razões de justificativa (peças 113-121) .
24. Dessa forma restou demonstrado que todos os arrolados foram notificados e compareceram, por meio de seus representantes, aos autos (ver Quadro 1) . 
25. Portanto, esta TCE se encontra apta a ter seu mérito analisado.
EXAME TÉCNICO
26. Os responsáveis respondem a citações e audiências decorrentes das seguintes irregularidades (peça 81, p. 8-12) :
'Referentes às Citações:
Irregularidade: não comprovação da boa e regular aplicação dos recursos repassados pela União, em face da não apresentação de documentos comprobatórios das despesas realizadas no período de 2012 a 2014 com recursos financeiros repassados no âmbito da execução do Convênio nº 334/2009, firmado entre a entidade Bem-Estar Familiar no Brasil (Bemfam) e a União, por intermédio do Ministério da Saúde;
Valor Histórico:
I - Solidariamente o Sr. Vitor Sérgio Couto dos Santos, na condição de presidente da entidade Bemfam de 29/4/2010 a 29/4/2013, o Sr. Ney Francisco Pinto Costa, na condição de secretário-executivo da entidade de 31/12/2009 a 28/4/2016, e a entidade Bem-Estar Familiar no Brasil (Bemfam) :
	VALOR ORIGINAL (R$) 
	DATA DA OCORRÊNCIA

	654.000,00
	16/10/2012

II - Solidariamente o Sr. Ney Francisco Pinto Costa, na condição de secretário-executivo da entidade de 31/12/2009 a 28/4/2016, e a entidade Bem-Estar Familiar no Brasil (Bemfam) :
	VALOR ORIGINAL (R$) 
	DATA DA OCORRÊNCIA

	706,49
	08/11/2013

III - Solidariamente a Sra. Vandira Maria dos Santos Pinheiro, na condição de presidente da entidade Bemfam de 10/12/2013 a 28/4/2016, o Sr. Ney Francisco Pinto Costa, na condição de secretário-executivo da entidade de 31/12/2009 a 28/4/2016, e a entidade Bem-Estar Familiar no Brasil (Bemfam) :
	VALOR ORIGINAL (R$) 
	DATA DA OCORRÊNCIA

	371,88
	01/07/2014

Responsável/Conduta: 
- Sr. Vitor Sérgio Couto dos Santos, na condição de presidente da entidade Bemfam de 29/4/2010 a 29/4/2013: não demonstrar a boa e regular aplicação de recursos recebidos, em face da não comprovação documental e atendimento das normas que justificassem as transferências/pagamentos realizados no período em que participou da gestão da entidade;
- Sra. Vandira Maria dos Santos Pinheiro, na condição de presidente da entidade Bemfam de 10/12/2013 a 28/4/2016: não demonstrar a boa e regular aplicação de recursos recebidos, em face da não comprovação documental e atendimento das normas que justificassem as transferências/pagamentos realizados no período em que participou da gestão da entidade;
- Sr. Ney Francisco Pinto Costa, na condição de secretário-executivo da entidade de 31/12/2009 a 28/4/2016, e responsável pela assinatura do Convênio nº 334/2009: não demonstrar a boa e regular aplicação de recursos recebidos, em face da não comprovação documental e atendimento das normas que justificassem as transferências/pagamentos realizados no período em que participou da gestão da entidade;
- Entidade Bem-Estar Familiar no Brasil (Bemfam) : não demonstrar a boa e regular aplicação de recursos recebidos, em face da não comprovação documental e atendimento das normas que justificassem as transferências/pagamentos realizados.
Nexo de Causalidade: As condutas descritas impediram o estabelecimento do nexo causal entre as possíveis despesas efetuadas com os recursos recebidos no período de 2012 e dispendidos entre 2012 e 2014, em afronta ao art. 37, caput, c/c o art. 70, parágrafo único, da Constituição da República Federativa do Brasil, art. 93, do Decreto-lei 200/1967, art. 66, do Decreto 93.872/1986, arts. 60 a 64 da Lei 4.320/1964 e inciso II da Cláusula Segunda do Termo do Convênio nº 334/2009 ('Das Obrigações' do convenente) , não permitindo, assim, aferir a regularidade na utilização dos recursos e, por conseguinte, o cumprimento dos requisitos legais exigíveis à espécie, notadamente a consecução dos objetivos do Convênio nº 334/2009, caracterizando dano ao erário;
Dispositivos violados: art. 37, caput, c/c o art. 70, parágrafo único, da Constituição da República Federativa do Brasil; art. 93 do Decreto-lei 200/1967; arts. 66, 145 e 148 do Decreto 93.872/1986; arts. 60 a 64 da Lei 4.320/1964; inciso II da Cláusula Segunda do Termo do Convênio nº 334/2009 ('Das Obrigações' do convenente) ;
Evidências: Parecer Financeiro nº 29 de 12/9/2016, Despacho DITCE/FNS/CCONT/CGEOFC/FNS/SE/MS de 25/4/2019, extratos bancários e demais documentos mencionados no Relatório Completo do Tomador de Contas Especial nº 109/2019, de 7/5/2019, elaborado no âmbito do Fundo Nacional da Saúde.
Referentes às Audiências:
Irregularidade: não cumprimento do prazo originalmente estipulado para prestação de contas do Convênio nº 334/2009, firmado entre a entidade Bem-Estar Familiar no Brasil (Bemfam) e a União, por intermédio do Ministério da Saúde, e cujo prazo final para apresentação de prestação de contas encerrou-se em 1º/11/2014;
Responsável/Conduta: 
- Sr. Ney Francisco Pinto Costa, na condição de secretário-executivo da entidade Bemfam de 31/12/2009 a 28/4/2016 e responsável pela assinatura do Convênio nº 334/2009: não apresentou a prestação de contas dos recursos recebidos pela entidade no âmbito da execução do Convênio nº 334/2009, sendo que o responsável assumiu diretamente esse ônus ao firmar o ajuste, cuja expiração do prazo de prestação de contas se deu em 1º/11/2014, durante o seu exercício como secretário-executivo da entidade;
- Sra. Vandira Maria dos Santos Pinheiro, na condição de presidente da entidade Bemfam de 10/12/2013 a 28/4/2016: não apresentou a prestação de contas dos recursos recebidos pela entidade no âmbito do Convênio nº 334/2009, cuja expiração do prazo de prestação contas se deu em 1º/11/2014, durante o seu exercício como presidente da entidade. Ressalte-se que, como presidente da Bemfam, a responsável assumiu os ônus do cargo e os compromissos assumidos pela entidade, sendo lhe exigível apresentar tempestivamente a prestação de contas do convênio.
Nexo de Causalidade: As condutas descritas impediram o estabelecimento do nexo causal entre as possíveis despesas efetuadas com os recursos recebidos no período de 2012 e dispendidos entre 2012 e 2014, em afronta ao art. 70, parágrafo único, da Constituição Federal, art. 8º c/c art. 16, inc. III, alínea 'a', da Lei nº . 8.443/1992, art. 93 do Decreto-Lei nº . 200/1967, artigos 66, 145 e 148 do Decreto nº . 93.872/1986, Portaria Interministerial MPOG/MF/CGU nº . 507/2011 e inciso II da Cláusula Segunda do Termo do Convênio nº 334/2009 ('Das Obrigações' do convenente) , não permitindo, assim, aferir a regularidade na utilização dos recursos e, por conseguinte, o cumprimento dos requisitos legais exigíveis à espécie, notadamente a consecução dos objetivos do Convênio nº 334/2009, caracterizando dano ao erário;
Dispositivos violados: art. 70, parágrafo único, da Constituição Federal; art. 8º c/c art. 16, inc. III, alínea 'a', da Lei nº . 8.443/1992; art. 93 do Decreto-Lei nº . 200/1967; artigos 66, 145 e 148 do Decreto nº . 93.872/1986; Portaria Interministerial MPOG/MF/CGU nº . 507/2011; inciso II da Cláusula Segunda do Termo do Convênio nº 334/2009 ('Das Obrigações' do convenente) ;
Evidências: Parecer Financeiro nº 29 de 12/9/2016, Despacho DITCE/FNS/CCONT/CGEOFC/FNS/SE/MS de 25/4/2019 e demais documentos mencionados no Relatório Completo do Tomador de Contas Especial nº 109/2019 de 7/5/2019, elaborado no âmbito do Fundo Nacional da Saúde.'
27. Considera-se que todos os arrolados foram devidamente notificados e apresentaram suas alegações de defesa e razões de justificativa, conforme descrito nos parágrafos 22-25.
28. A seguir efetua-se a análise dessas defesas.
I - Alegações de defesa do Sr. Vitor Sérgio Couto dos Santos, na condição de presidente da entidade Bemfam de 29/4/2010 a 29/4/2013, constantes às peças 95-99.
i) Defende a aplicabilidade da súmula vinculante nº 3 do STF dispondo que 'Nos processos perante o Tribunal de Contas da União asseguram-se o contraditório e a ampla defesa quando da decisão puder resultar anulação ou revogação de ato administrativo que beneficie o interessado (...) ', enfatizando que faz-se ainda necessário rastrear o destino dado ao recurso do convênio, pois entende que o processo está em fase de saneamento (peça 95, p. 2-6) . Acredita que, caso a rastreabilidade do recurso seja deferida, o seu resultado pode resultar na exclusão do requerido Vitor da responsabilidade solidária de prestar contas e o reparo ao erário pelo dano (peça 95, p. 3) . Aponta julgados nos quais, em seu entendimento, o não deferimento do pedido de rastreabilidade feriram o princípio da ampla defesa e do contraditório (peça 95, p. 5-6) .
29. Posiciona-se pela rejeição dessas preliminares e pelo indeferimento do pedido do responsável.
30. De início, cumpre relembrar que o arrolado responde por fatos que aconteceram em 2012. Em que pese tenha-se passado extenso lapso temporal até a decisão pela sua citação no âmbito da fase externa desta TCE, ocorrida em 4/11/2019 (peça 84) , em verdade ele foi instado durante os anos de 2015 a 2018 para justificar as irregularidades, conforme descrito no Relatório Completo do Tomador de Contas Especial nº 109/2019 (peça 75, p. 5-7) . Inclusive cópias de ofícios e comprovantes de recebimento às peças 21-64 demonstram essas notificações.
31. Ou seja, resta demonstrado que o Sr. Vitor foi notificado tempestivamente, sendo cabível exigir-lhe que produzisse e armazenasse, desde então, elementos de prova e de convicção que pudessem ser apresentados posteriormente. Dessa forma, não se vislumbra a ocorrência de prejuízo aos seus direitos ao contraditório e à ampla defesa, sendo que a citação expedida no âmbito do TCU visou justamente preservar e garantir esses direitos. 
32. A responsabilização do Sr. Vitor decorre de ele ser, à época, presidente da entidade e, portanto, ter participação da gestão dos recursos repassados à Bemfam.
33. Nessa seara, a apuração de suas responsabilidades não se vincula à indicação de conduta dolosa ou à demonstração de ocorrência de efetivo dano, já que os normativos regentes lhe obrigam a comprovar a boa e regular aplicação dos recursos sob sua guarda, sendo que a omissão ou negligência no cumprimento dessa obrigação induz à presunção de culpa e, portanto, o dever de ressarcir o erário.
34. Ressalte-se que é pacífico o entendimento no TCU de que cabe aos gestores demonstrar o nexo de causalidade entre o desembolso dos recursos recebidos e os comprovantes de despesas apresentados (Acórdão 8/2007-TCU-Primeira Câmara, 41/2007-TCU-2ª Câmara, 143/2006-TCU-1ª Câmara, 706/2003-TCU-2ª Câmara, 533/2002-2ª Câmara, 11/1997-TCU-Plenário, 6942/2015-TCU-1ª Câmara, 6723/2015-TCU-1ª Câmara, 7580/2015-TCU-1ª Câmara, 8938/2015-TCU-2ª Câmara, 512/2016-TCU-2ª Câmara, 4720/2018-TCU-1ª Câmara, entre outros) , lhes competindo comprovarem a boa e regular aplicação dos recursos públicos por força do que dispõe o art. 70, parágrafo único, da Constituição Federal, assim como o art. 93 do Decreto-lei 200/1967, c/c os arts. 66 e 145 do Decreto 93.872/1986.
35. Ou seja, os normativos referidos impõem ao Sr. Vitor o ônus de demonstrar o correto emprego dos recursos arguidos, respectivamente ao seu período de gestão.
36. Alinhado a esses entendimentos, o enunciado da Súmula-TCU nº 286 impõem, inclusive, a responsabilização solidária do ex-presidente e da entidade, in verbis:
'A pessoa jurídica de direito privado destinatária de transferências voluntárias de recursos federais feitas com vistas à consecução de uma finalidade pública responde solidariamente com seus administradores pelos danos causados ao erário na aplicação desses recursos.'
ii) Afirma incidir a ilegitimidade passiva para figurar no polo passivo do processo (peça 95, p. 6-10) . Defende que não participava mais do quadro de funcionários da entidade à época da prestação de contas e que não teria contribuído para o fato gerador do dano, já que esse, em sua opinião, foi ocasionado pela prorrogação do convênio (peça 95, p. 6-7) . Nesse sentido, afirma que todas as responsabilidades pela utilização do recurso e prestação de contas recairiam sobre o Sr. Ney Francisco (peça 95, p. 7) . Menciona e traz uma série de termos aditivos ao convênio (peça 95, p. 8, e peça 97) , afirmando que ele não pode responder por obrigações resultante de aditamento contratual (prorrogação) ao qual não anuiu (peça 95, p. 9) . De forma complementar, afirma que encaminhou no segundo semestre de 2012 carta de demissão do cargo de presidente, sendo substituído pela Vice-Presidente, Sra. Ana Maria Bomtempo, até a eleição ocorrida no final de março de 2013, e que desde o final do ano de 2012 não acompanhava mais as operações da entidade (peça 95, p. 9) . Afirma que não tinha acesso às movimentações bancárias da entidade, ficando a cargo exclusivo do secretário-executivo, Sr. Ney Francisco Pinto Costa, que atuou na entidade de 31/12/2009 a 28/04/2016 (peça 95, p. 10) . Menciona que não tinha acesso ao sistema Sincov e que quem comandava a entidade de 31/12/2009 a 28/04/2016 era o secretário-executivo (peça 95, p. 10-11) . Registra, novamente, que a prestação de contas da entidade deveria ocorrer após a sua saída como presidente (peça 95, p. 11) . Reforça seu entendimento da necessidade de perseguir o trajeto para onde o recurso foi encaminhado, requerendo que seja oficiado o Banco do Brasil (peça 95, p. 12) 
37. Posiciona-se pela rejeição dessa preliminar/defesa.
38. Ressalte-se que os documentos acostados aos autos demonstram que o Sr. Vitor exerceu a condição de presidente da Bemfam de 29/4/2010 a 29/4/2013 (peça 19, pp. 1, 7 e 13, e peça 17, pp. 1 e 3) .
39. Sendo assim, ele responde pela não comprovação da boa e regular aplicação de R$ 654.000,00 retirados da conta do convênio em 16/10/2012 durante o exercício de sua gestão (peça 16, p. 1) .
iii) Por fim, solicita que seja:
- determinada perícia para a rastreabilidade dos recursos (peça 95, p. 13) ;
- reconhecida sua ilegitimidade passiva no processo, extinguindo-se o processo sem julgamento de mérito (peça 95, p. 14) ;
- protesta por todas as provas admitidas, prova testemunhal, prova documental e pericial, bem como depoimentos (peça 95, p. 14-15) .
40. Posiciona-se pelo indeferimento desses pedidos, conforme entendimento expostos em análises preliminares.
41. Ademais, cabe relembrar que o marco legal que baliza a atuação do Tribunal é a Lei nº 8.443/1992. Esta lei, juntamente com o rol de normativos internos que a complementam, dispõem sobre o conjunto de procedimentos a serem seguidos para a constituição e regular desenvolvimento dos processos no âmbito do TCU.
42. Tais normas não concedem ao responsável a faculdade de solicitar produção de provas ao TCU, sendo que o Tribunal deve julgar com base nas provas documentais constantes dos autos, reunidas pelos órgãos de controle interno e pela unidade técnica, em confronto com aquelas produzidas e apresentadas pelo responsável em sua peça de defesa (Acórdão 3535/2015-2º Câmara, da relatoria do Ministro Augusto Nardes) .
II - Alegações de defesa e razões de justificativa do Sr. Ney Francisco Pinto Costa, na condição de secretário-executivo da entidade Bemfam de 31/12/2009 a 28/4/2016, constantes à peça 103.
i) Afirma que a inclusão dos gestores como responsáveis pelo débito não teve a companhia de uma base legal ou documental que a respaldasse, sendo apenas lançada a afirmação de que 'devem ser responsabilizados pela ocorrência de dano ao erário, além da própria entidade, seus respectivos gestores à época da retirada dos recursos da conta do convênio' (peça 103, p. 2) . Entende que não poderia ser responsabilizado por meio da sua pessoa física, pois sua personalidade não se confunde com a entidade beneficiária dos recursos (peça 103, p. 2 e 6) . Defende que não é parte legitima para figurar no polo passivo do corrente processo (peça 103, p. 6-8) . Argui que solidariedade não se presume: ele é decorrente de lei ou de acordo entre as partes (peça 103, p. 7) . Afirma que o convênio tem como únicas partes envolvidas a União Federal e a Bemfam, inexistindo obrigação destinada ao secretário-executivo (peça 103, p. 7) . Afirma que a responsabilidade pessoal dos sócios somente pode ocorrer mediante demonstração de dolo ou culpa dos administradores, o que não restou demonstrado (peça 103, p. 7) . Defende que não auferiu qualquer benefício direto ou indireto no projeto (peça 103, p. 7-8) . 
43. Posiciona-se pela rejeição dessa preliminar.
44. A responsabilização do Sr. Ney decorre de ele ser, à época, secretário-executivo da entidade, signatário do Convênio nº 334/2009 (peça 9, p. 11) e responsável pela gestão dos recursos repassados à Bemfam.
45. Nessa seara, a apuração de suas responsabilidades não se vincula à indicação de conduta dolosa ou à demonstração de ocorrência de efetivo dano, já que os normativos regentes lhe obrigam a comprovar a boa e regular aplicação dos recursos sob sua guarda, sendo que a omissão ou negligência no cumprimento dessa obrigação induz à presunção de culpa e, portanto, o dever de ressarcir o erário.
46. Ressalte-se que é pacífico o entendimento no TCU de que cabe aos gestores demonstrar o nexo de causalidade entre o desembolso dos recursos recebidos e os comprovantes de despesas apresentados (Acórdão 8/2007-TCU-Primeira Câmara, 41/2007-TCU-2ª Câmara, 143/2006-TCU-1ª Câmara, 706/2003-TCU-2ª Câmara, 533/2002-2ª Câmara, 11/1997-TCU-Plenário, 6942/2015-TCU-1ª Câmara, 6723/2015-TCU-1ª Câmara, 7580/2015-TCU-1ª Câmara, 8938/2015-TCU-2ª Câmara, 512/2016-TCU-2ª Câmara, 4720/2018-TCU-1ª Câmara, entre outros) , lhes competindo comprovarem a boa e regular aplicação dos recursos públicos por força do que dispõe o art. 70, parágrafo único, da Constituição Federal, assim como o art. 93 do Decreto-lei 200/1967, c/c os arts. 66 e 145 do Decreto 93.872/1986.
47. Ou seja, os normativos referidos impõem ao Sr. Ney o ônus de demonstrar o correto emprego dos recursos arguidos.
48. Alinhado a esses entendimentos, o enunciado da Súmula-TCU nº 286 impõem, inclusive, sua responsabilização em solidariedade com a entidade, in verbis:
'A pessoa jurídica de direito privado destinatária de transferências voluntárias de recursos federais feitas com vistas à consecução de uma finalidade pública responde solidariamente com seus administradores pelos danos causados ao erário na aplicação desses recursos.'
ii) Defende ter ocorrido a prescrição no âmbito do processo (peça 103, p. 2-6) . Afirma que o parâmetro decenal utilizado não se coaduna com o disposto na Lei nº 9.873/1999, mencionando posicionamento do Superior Tribunal Federal (peça 103, p. 2-4) . Registra também análise do Mandato de Segurança 35971TP/DF firmada em 14/2/2019 (peça 103, p. 4-5) . Desse modo, considerando que o convênio foi firmado em 31/12/2009 e vigorado até 2/10/2014, entende que deva reconhecido que há incidência da prescrição quinquenal (peça 103, p. 6) .
49. Posiciona-se pela rejeição dessa preliminar.
50. Cumpre relembrar que o arrolado responde por fatos que aconteceram em 2012 a 2014. Em que pese tenha-se passado extenso lapso temporal até a decisão pela sua citação no âmbito da fase externa desta TCE, ocorrida em 4/11/2019 (peça 84) , em verdade ele foi instado durante os anos de 2015 a 2018 para justificar as irregularidades, conforme descrito no Relatório Completo do Tomador de Contas Especial nº 109/2019 (peça 75, p. 5-7) . Inclusive cópias de ofícios e comprovantes de recebimento às peças 21-64 demonstram essas notificações.
51. Ou seja, resta demonstrado que o Sr. Ney foi notificado tempestivamente, sendo cabível exigir-lhe que produzisse e armazenasse, desde então, elementos de prova e de convicção que pudessem ser apresentados posteriormente. 
52. Quanto à aplicabilidade da prescrição quinquenal no âmbito da Lei 9.873/1999, entende-se que as prerrogativas judicantes do Tribunal não se confundem com o exercício de poder de polícia tratado no âmbito daquela lei. Sendo que, no caso em tela, a atividade de controle externo sujeita-se a normativos específicos, como a Constituição Federal. Esse entendimento encontra amparo em decisões do TCU, conforme extrai-se de consultas à base de dados de jurisprudência selecionada:
'As prerrogativas judicantes atribuídas ao TCU não têm como fundamento o exercício do poder de polícia, mas sim o exercício de atividade de controle externo, de previsão constitucional, à qual não se aplica o prazo prescricional previsto na Lei 9.873/1999 (Acórdão 1241/2010-TCU-Plenário; Relator: RAIMUNDO CARREIRO) 
As regras de prescrição da Lei 9.873/1999 não se aplicam ao exercício do poder punitivo por parte do TCU, por não ser norma regente da atividade de controle externo. (Acórdão 5865/2013-TCU-Primeira Câmara; Relator: WALTON ALENCAR RODRIGUES) 
As disposições do art. 206 (prazos de prescrição) , § 5º, da Lei 10.406/2002 (Código Civil) e da Lei 9.873/1999 (prescrição para o exercício da ação punitiva pela Administração Pública Federal) não são aplicáveis ao processo de controle externo desenvolvido pelo TCU. (Acórdão 3242/2015-TCU-Primeira Câmara; Relator: BENJAMIN ZYMLER) '
53. Ressalte-se que, especificamente quanto à prescrição da pretensão punitiva por parte do TCU, o Pleno do Tribunal já firmou o entendimento de que essa subordina-se ao prazo geral de prescrição indicado no art. 205 do Código Civil, qual seja, dez anos contados a partir da data de ocorrência da irregularidade sancionada, nos termos do art. 189 do Código Civil (Acórdão 1441/2016-TCU-Plenário; Rel. Ministro Benjamin Zymler) .  
54. Quanto à prescrição da pretensão de ressarcimento, entende-se que essa não pode ser acatada em aderência aos normativos e entendimentos dominantes do TCU na atualidade, tendo prevalecido, até o momento, em consolidada jurisprudência do Tribunal aplicável a processos de tomada de contas especial voltados ao ressarcimento de valores, inclusive para aqueles nos quais não houve comprovação da correta utilização de recursos públicos:
'SÚMULA TCU 282:
As ações de ressarcimento movidas pelo Estado contra os agentes causadores de danos ao erário são imprescritíveis.'
55. Quanto à manutenção desse entendimento, também se mostra oportuno reproduzir os seguintes trechos do voto condutor do Acórdão 5236/2020-TCU-Primeira Câmara, da lavra do eminente Ministro Benjamin Zymler, em que a tese da imprescritibilidade das ações de ressarcimento ao erário foi objeto de análise à luz de recente entendimento proferido pelo STF, o qual foi firmado no julgamento do Recurso Extraordinário (RE) 636886/AL, com repercussão geral (tema 899) :
'12. Enfatizo que estou aplicando a jurisprudência atual desta Corte de Contas sobre a matéria, consolidada na Súmula 282, para a prescrição do débito apurado e, no que tange à eventual aplicação de sanções, no incidente de uniformização de jurisprudência apreciado pelo Acórdão 1441/2016-TCU-Plenário, que adotou o prazo geral de prescrição indicado no art. 205 do Código Civil. Não desconheço que recentemente o Supremo Tribunal Federal, no âmbito do RE 636886/AL, fixou o seguinte enunciado para o Tema 899: 'É prescritível a pretensão de ressarcimento ao erário fundada em decisão de Tribunal de Contas'. Não obstante essa respeitável decisão, ainda pairam diversas dúvidas sobre a matéria, pois é possível a conclusão de que a deliberação não tratou da prescrição do processo de controle externo levado a cabo perante o Tribunal de Contas da União, mas sim da prescrição intercorrente ocorrida durante a fase de execução do acórdão condenatório do Tribunal. [...].
15. Com base nessa possível interpretação, a matéria decidida no aludido feito não teria nenhuma repercussão de ordem prática e jurídica na presente tomada de contas especial, cujo título executivo extrajudicial ainda não se formou. Caso a AGU, na execução de eventual decisão condenatória proferida neste feito, deixe de adotar as medidas pertinentes dentro do prazo de cinco anos, aí sim haverá a aplicação da tese emanada no RE 636886, com o reconhecimento da prescrição intercorrente da ação de ressarcimento ao erário fundada em decisão de Tribunal de Contas (a ação de execução fiscal) , pela hipotética inação da Fazenda Pública. 
16. Ainda que se interprete que a decisão do STF seja também aplicável à tramitação do processo de controle externo no âmbito do TCU, exsurgem outras diversas questões fundamentais para que esta Corte de Contas estabeleça novo tratamento acerca da prescrição do débito e da pretensão punitiva, em particular qual seria o dies a quo (data de ocorrência do fato irregular ou data do seu conhecimento pelo TCU) e as hipóteses de interrupção da prescrição. 
17. Diante de todas as dúvidas ainda existentes sobre a decisão do STF no âmbito do RE 636886, opto por aplicar ao caso em exame a jurisprudência do TCU então existente, que se fundamenta no art. 37, § 5º, da Constituição Federal, no que tange ao ressarcimento do prejuízo, e no art. 205 da Lei 10.406/2002 (Código Civil) , no que se refere à pretensão punitiva'.
56. Esse pronunciamento seguiu, inclusive, posições anteriormente adotadas pelo Tribunal: 
'A suspensão pelo STF das demandas nas quais esteja em questão a prescritibilidade da pretensão de ressarcimento ao erário com base em decisão de tribunal de contas (RE 636.886/STF) alcança tão somente a fase judicial de cobrança do título extrajudicial, não atingindo os processos de controle externo em trâmite. Até julgamento definitivo em contrário pelo STF, permanece o entendimento do TCU acerca da imprescritibilidade das pretensões de ressarcimento decorrentes de tomadas de contas especiais. (Acórdão 1267/2019-TCU-Plenário, Relator: Min. AROLDO CEDRAZ; Acórdão 7930/2018-TCU-Segunda Câmara, Relatora: Min. ANA ARRAES) .'
57. Dessa forma, no atual contexto, posiciona-se por não reconhecer a ocorrência de prescrição dos débitos caracterizados nesta TCE.
58. Ademais, caso o posicionamento pela possibilidade de prescrição de débitos venha futuramente a ser adotado pelo Tribunal, caberia ainda ao colegiado da Corte estipular institucionalmente o prazo a ser utilizado (cinco, dez anos etc.) , além das formas de contagem e de interrupção desse para reconhecimento (ex.: emissão do relatório etc.) , da prescrição ressarcitória dos débitos em tela.
iii) Defende a inexistência de irregularidades (peça 103, p. 8-9) . Afirma que as acusações de 'não apresentação de prestação de contas' e 'não demonstração da boa e regular aplicação dos recursos recebidos' se resumem, na prática, à alimentação do sistema Siconv (peça 103, p. 8) . Apesar de não ser responsável pelo convênio, afirma ter ciência das dificuldades que a Bemfam tinha na utilização do referido sistema e que essas levaram ao não cadastramento da integralidade da prestação de contas, mas que isso não representou que os recursos não foram utilizados no projeto (peça 103, p. 8) . Menciona que o ajuste tinha uma responsável específica por sua execução e que essa mantinha contato estreito com o Ministério da Saúde (peça 103, p. 9) . Nessa toada, o responsável apresentou cópias de documentos, sendo os principais descritos a seguir:
- Convênio nº 334/2009 (peça 103, p. 15-25) ;
- aditivos do convênio (peça 103, p. 26-29) ;
- trocas de mensagens com o Ministério da Saúde (peça 103, pp. 33-36 e 48-50) ;
- relação de bens e serviços (peça 103, p. 38-46) ;
- prestação de contas parcial (peça 103, p. 52-57) ;
- comprovantes de despesas (peça 103, p. 57-79) .
59. Posiciona-se pela rejeição dessas alegações e por considerar os documentos apresentados insuficientes para o afastamento do dano caracterizado, pois esses não se encontram aptos a afastar as irregularidades pelo não cumprimento do prazo originalmente estipulado para prestação de contas do Convênio nº 334/2009 e nem comprovam a boa e regular aplicação dos recursos repassados pela União.
60. A uma, porque observa-se que, apesar de o Sr. Ney alegar que não era possível a utilização do sistema Sisconv, ele ao final inseriu informações no sistema, mas somente após o Ministério da Saúde ter emitido diversas comunicações aos responsáveis buscando elucidar a situação. Contudo tais informações se encontravam incompletas, sendo insuficientes para comprovação da correta utilização dos recursos do convênio (peça 13, p. 2-3) .
61. A duas, porque observa-se que, além de os novos documentos apresentados serem insuficientes para demonstrar correlação entre os recursos transferidos e despesas alegadas (nota: convém relembrar que a quase totalidade dos recursos foi retirada da conta específica do convênio, inviabilizando o estabelecimento de um nexo de causalidade entre os recursos repassados e a execução do objeto avençado no ajuste) , também não foram apresentados comprovantes, recibos, notas fiscais ou outros documentos hábeis a corroborar os pagamentos das despesas alegadas.
62. Dessa forma, as alegações do responsável não podem ser acatadas.
iv) Por fim, solicita que sejam:
- acatadas as preliminares de prescrição quiquenal (peça 103, p. 10) ;
- reconhecida a ilegitimidade passiva do Sr. Ney (peça 103, p. 10) ; e
- obtidos novos depoimentos (peça 103, p. 10) .
63. Posiciona-se pelo indeferimento desses pedidos, conforme entendimento expostos em análises preliminares.
64. Ademais, cabe relembrar que o marco legal que baliza a atuação do Tribunal é a Lei nº 8.443/1992. Esta lei, juntamente com o rol de normativos internos que a complementam, dispõem sobre o conjunto de procedimentos a serem seguidos para a constituição e regular desenvolvimento dos processos no âmbito do TCU.
65. Tais normas não concedem ao responsável a faculdade de solicitar produção de provas ao TCU, sendo que o Tribunal deve julgar com base nas provas documentais constantes dos autos, reunidas pelos órgãos de controle interno e pela unidade técnica, em confronto com aquelas produzidas e apresentadas pelo responsável em sua peça de defesa (Acórdão 3535/2015-2º Câmara, da relatoria do Ministro Augusto Nardes) .
III - Alegações de defesa e razões de justificativa da Sra. Vandira Maria dos Santos Pinheiro, na condição de presidente da entidade Bemfam de 10/12/2013 a 28/4/2016, constantes às peças 113-121.
i) Afirma que a inclusão dos gestores como responsáveis pelo débito não teve a companhia de uma base legal ou documental que a respaldasse, sendo apenas lançada a afirmação de que 'devem ser responsabilizados pela ocorrência de dano ao erário, além da própria entidade, seus respectivos gestores à época da retirada dos recursos da conta do convênio' (peça 113, p. 2) . Entende que não poderia ser responsabilizada por meio da sua pessoa física, pois sua personalidade não se confunde com a entidade beneficiária dos recursos (peça 113, p. 2 e 6) . Defende que não é parte legitima para figurar no polo passivo do corrente processo (peça 113, p. 6-8) . Argui que solidariedade não se presume: ele é decorrente de lei ou de acordo entre as partes (peça 113, p. 7) . Afirma que o convênio tem como únicas partes envolvidas a União Federal e a Bemfam, inexistindo obrigação destinada ao secretário-executivo (peça 113, p. 7) . Afirma que a responsabilidade pessoal dos sócios somente pode ocorrer mediante demonstração de dolo ou culpa dos administradores, o que não restou demonstrado (peça 113, p. 7) . Defende que não auferiu qualquer benefício direto ou indireto no projeto (peça 103, p. 7-8) . 
66. Posiciona-se pela rejeição dessa preliminar.
67. Cumpre relembrar que a responsabilização da Sra. Vandira decorre de ela ser, à época, presidente da entidade e, portanto, ter participação da gestão de parte dos recursos repassados à Bemfam, assumindo a responsabilidade pela prestação de contas da entidade.
68. Nessa seara, a apuração de suas responsabilidades não se vincula à indicação de conduta dolosa ou à demonstração de ocorrência de efetivo dano, já que os normativos regentes lhe obrigam a comprovar a boa e regular aplicação dos recursos sob sua guarda, sendo que a omissão ou negligência no cumprimento dessa obrigação induz à presunção de culpa e, portanto, o dever de ressarcir o erário.
69. Ressalte-se que é pacífico o entendimento no TCU de que cabe aos gestores demonstrar o nexo de causalidade entre o desembolso dos recursos recebidos e os comprovantes de despesas apresentados (Acórdão 8/2007-TCU-Primeira Câmara, 41/2007-TCU-2ª Câmara, 143/2006-TCU-1ª Câmara, 706/2003-TCU-2ª Câmara, 533/2002-2ª Câmara, 11/1997-TCU-Plenário, 6942/2015-TCU-1ª Câmara, 6723/2015-TCU-1ª Câmara, 7580/2015-TCU-1ª Câmara, 8938/2015-TCU-2ª Câmara, 512/2016-TCU-2ª Câmara, 4720/2018-TCU-1ª Câmara, entre outros) , lhes competindo comprovarem a boa e regular aplicação dos recursos públicos por força do que dispõe o art. 70, parágrafo único, da Constituição Federal, assim como o art. 93 do Decreto-lei 200/1967, c/c os arts. 66 e 145 do Decreto 93.872/1986.
70. Ou seja, os normativos referidos impõem à Sra. Vandira o ônus de demonstrar o correto emprego dos recursos arguidos, respectivamente ao seu período de gestão.
71. Alinhado a esses entendimentos, o enunciado da Súmula-TCU nº 286 impõem, inclusive, a responsabilização solidária da ex-presidente e da entidade, in verbis:
'A pessoa jurídica de direito privado destinatária de transferências voluntárias de recursos federais feitas com vistas à consecução de uma finalidade pública responde solidariamente com seus administradores pelos danos causados ao erário na aplicação desses recursos.'
ii) Defende ter ocorrido a prescrição no âmbito do processo (peça 113, p. 2-6) . Afirma que o parâmetro decenal utilizado não se coaduna com o disposto na Lei nº 9.873/1999, mencionando posicionamento do Superior Tribunal Federal (peça 113, p. 2-4) . Registra também análise do Mandato de Segurança 35971TP/DF firmada em 14/2/2019 (peça 113, p. 4-6) . Desse modo, considerando que o convênio foi firmado em 31/12/2009 e vigorado até 2/10/2014, entende que deva reconhecido que há incidência da prescrição quinquenal (peça 113, p. 6) .
72. Posiciona-se pela rejeição dessa preliminar pelos motivos já expostos nos parágrafos 50-58 desta instrução.
iii) Defende a inexistência de irregularidades (peça 113, p. 8-9) . Afirma que as acusações de 'não apresentação de prestação de contas' e 'não demonstração da boa e regular aplicação dos recursos recebidos' se resumem, na prática, à alimentação do sistema Siconv (peça 113, p. 8) . Apesar de não ser responsável pelo convênio, afirma ter ciência das dificuldades que a Bemfam tinha na utilização do referido sistema e que essas levaram ao não cadastramento da integralidade da prestação de contas, mas que isso não representou que os recursos não foram utilizados no projeto (peça 113, p. 8) . Menciona que o ajuste tinha uma responsável específica por sua execução e que essa mantinha contato estreito com o Ministério da Saúde (peça 113, p. 9) . Nessa toada, a responsável apresentou cópias de documentos, sendo os principais descritos a seguir:
- Convênio nº 334/2009 e parte de seus aditivos (peça 114) ;
- trocas de mensagens com o Ministério da Saúde (peças 116 e 118) ;
- relação de bens e serviços (peça 117) ;
- prestação de contas parcial (peça 119) .
73. Posiciona-se pela rejeição dessas alegações e por considerar os documentos apresentados insuficientes para o afastamento do dano caracterizado, pois esses não se encontram aptos a afastar as irregularidades pelo não cumprimento do prazo originalmente estipulado para prestação de contas do Convênio nº 334/2009 e nem comprovam a boa e regular aplicação dos recursos repassados pela União.
74. A uma, porque observa-se que, apesar de a Sra. Vandira alegar existirem impedimentos a utilização do sistema Sisconv, ao final a entidade inseriu informações no sistema, mas somente após o Ministério da Saúde ter emitido diversas comunicações aos responsáveis buscando elucidar a situação. Contudo tais informações se encontravam incompletas, sendo insuficientes para comprovação da correta utilização dos recursos do convênio (peça 13, p. 2-3) .
75. A duas, porque observa-se que, além de os novos documentos apresentados serem insuficientes para demonstrar correlação entre os recursos transferidos e despesas alegadas (nota: convém relembrar que a quase totalidade dos recursos foi retirada da conta específica do convênio, inviabilizando o estabelecimento de um nexo de causalidade entre os recursos repassados e a execução do objeto avençado no ajuste) , também não foram apresentados comprovantes, recibos, notas fiscais ou outros documentos hábeis a corroborar os pagamentos das despesas alegadas.
76. Dessa forma, as alegações do responsável não podem ser acatadas.
iv) Por fim, solicita que sejam:
- acatadas as preliminares de prescrição quiquenal (peça 113, p. 10) ;
- reconhecida a ilegitimidade passiva da Sra. Vandira (peça 113, p. 10) ; e
- obtidos novos depoimentos (peça 113, p. 10) .
77. Posiciona-se pelo indeferimento desses pedidos, conforme entendimento expostos em análises preliminares.
78. Ademais, cabe relembrar que o marco legal que baliza a atuação do Tribunal é a Lei nº 8.443/1992. Esta lei, juntamente com o rol de normativos internos que a complementam, dispõem sobre o conjunto de procedimentos a serem seguidos para a constituição e regular desenvolvimento dos processos no âmbito do TCU.
79. Tais normas não concedem ao responsável a faculdade de solicitar produção de provas ao TCU, sendo que o Tribunal deve julgar com base nas provas documentais constantes dos autos, reunidas pelos órgãos de controle interno e pela unidade técnica, em confronto com aquelas produzidas e apresentadas pelo responsável em sua peça de defesa (Acórdão 3535/2015-2º Câmara, da relatoria do Ministro Augusto Nardes) . 
Verificação do Prazo de Prescrição da Pretensão Punitiva
80. Entende-se não ter ocorrido a prescrição da pretensão punitiva por parte do TCU que, nos termos do entendimento firmado no Acórdão 1441/2016-TCU-Plenário (Rel. Ministro Benjamim Zymler) , subordina-se ao prazo geral de prescrição indicado no art. 205 do Código Civil, qual seja, dez anos contados a partir da data de ocorrência da irregularidade sancionada, nos termos do art. 189 do Código Civil. 
81. Ressalte-se que as irregularidades discutidas nesta TCE ocorreram nos exercícios 2012 a 2014 e a decisão pela citação e audiência dos responsáveis foi expedida em 4/11/2019 (peça 84) , portanto há menos de 10 anos.
CONCLUSÃO
82. Em face da análise promovida, entende-se que o Tribunal deve rejeitar as alegações de defesa e razões de justificativa apresentadas.
83. Tendo em vista que não constam dos autos elementos que permitam reconhecer a boa-fé dos Srs. Vitor Sérgio Couto dos Santos (CPF: XXX.650.657-XX) e Vandira Maria dos Santos Pinheiro (CPF: XXX.324.845-XX) , na condição de presidentes da entidade à época, além do Sr. Ney Francisco Pinto Costa (CPF: 	XXX.866.337-XX) , na condição de secretário-executivo à época, sugere-se que suas contas e as da entidade Bemfam - Bem-Estar Familiar no Brasil (CNPJ: 33.669.672/0001-43 constando com 'Situação Inapta' desde 29/10/2020; peça 128) sejam julgadas irregulares, nos termos do art. 202, § 6º, do RI/TCU.
84. Nessa seara, cumpre relembrar a linha de entendimento consolidado do TCU de poder julgar as contas de empresas ou demais entidades privadas que tenham dado causa a perda, extravio ou outra irregularidade de que resulte dano ao erário, sob o fundamento do art. 71, inciso II, da Constituição Federal (Acórdão 1523/2016-TCU-Plenário, da relatoria da Ministra Ana Arraes, entre outros) . 
85. Propõe-se, ainda, que seja imputado aos responsáveis a obrigação de ressarcimento dos débitos atualizados monetariamente e acrescido de juros de mora aos cofres do FNS, em face da não comprovação da boa e regular aplicação dos recursos repassados pela União, nos termos do art. 202, §1º do RI/TCU, descontado valor eventualmente já recolhido, além da aplicação da multa prevista no art. 57 da Lei 8.443/1992.
86. Ressalte-se que o Sr. Ney Francisco Pinto Costa (CPF: 	XXX.866.337-XX) e a Sra. Vandira Maria dos Santos Pinheiro (CPF: XXX.324.845-XX) também estão sujeitos à multa prevista pelo art. 58, inciso II, da Lei 8.443/1992 devido ao não cumprimento do prazo originalmente estipulado para prestação de contas do Convênio nº 334/2009.
PROPOSTA DE ENCAMINHAMENTO
87. Diante do exposto, submetemos os autos à consideração superior, propondo ao Tribunal:
a) rejeitar as alegações de defesa e razões de justificativa apresentadas pelos Srs. Vitor Sérgio Couto dos Santos (CPF: XXX.650.657-XX) , Vandira Maria dos Santos Pinheiro (CPF: XXX.324.845-XX) e Ney Francisco Pinto Costa (CPF: XXX.866.337-XX) e pela entidade Bemfam - Bem-Estar Familiar no Brasil (CNPJ: 33.669.672/0001-43) ;
b) com fundamento nos arts. 1º, inciso I, 16, inciso III, alíneas 'b' e 'c', e § 2º da Lei 8.443/1992 c/c os arts. 19 e 23, inciso III, da mesma Lei, e com arts. 1º, inciso I, 209, incisos II e III, e § 5º, 210 e 214, inciso III, do Regimento Interno, julgar irregulares as contas dos Srs. Vitor Sérgio Couto dos Santos (CPF: XXX.650.657-XX) , Vandira Maria dos Santos Pinheiro (CPF: XXX.324.845-XX) e Ney Francisco Pinto Costa (CPF: XXX.866.337-XX) e da entidade Bemfam - Bem-Estar Familiar no Brasil (CNPJ: 33.669.672/0001-43) , e condená-los solidariamente ao pagamento das quantias a seguir especificadas, com a fixação do prazo de quinze dias, a contar das notificações, para comprovar, perante o Tribunal (art. 214, inciso III, alínea 'a', do Regimento Interno) , o recolhimento das dívidas aos cofres do Fundo Nacional de Saúde, atualizadas monetariamente e acrescidas dos juros de mora, calculados a partir das datas discriminadas, até a data dos recolhimentos, na forma prevista na legislação em vigor, abatendo-se, na oportunidade, os valores eventualmente já ressarcidos.
i - solidariamente o Sr. Vitor Sérgio Couto dos Santos, na condição de presidente da entidade Bemfam de 29/4/2010 a 29/4/2013, o Sr. Ney Francisco Pinto Costa, na condição de secretário-executivo da entidade de 31/12/2009 a 28/4/2016, e a entidade Bem-Estar Familiar no Brasil (Bemfam) :
	VALOR ORIGINAL (R$) 
	DATA DA OCORRÊNCIA

	654.000,00
	16/10/2012

ii - solidariamente o Sr. Ney Francisco Pinto Costa, na condição de secretário-executivo da entidade de 31/12/2009 a 28/4/2016, e a entidade Bem-Estar Familiar no Brasil (Bemfam) :
	VALOR ORIGINAL (R$) 
	DATA DA OCORRÊNCIA

	706,49
	08/11/2013

iii - solidariamente a Sra. Vandira Maria dos Santos Pinheiro, na condição de presidente da entidade Bemfam de 10/12/2013 a 28/4/2016, o Sr. Ney Francisco Pinto Costa, na condição de secretário-executivo da entidade de 31/12/2009 a 28/4/2016, e a entidade Bem-Estar Familiar no Brasil (Bemfam) :
	VALOR ORIGINAL (R$) 
	DATA DA OCORRÊNCIA

	371,88
	01/07/2014

c) aplicar aos Srs. Vitor Sérgio Couto dos Santos (CPF: XXX.650.657-XX) , Vandira Maria dos Santos Pinheiro (CPF: XXX.324.845-XX) e Ney Francisco Pinto Costa (CPF: XXX.866.337-XX) e à entidade Bemfam - Bem-Estar Familiar no Brasil (CNPJ: 33.669.672/0001-43) a multa prevista no art. 57 da Lei 8.443/1992 c/c o art. 267 do Regimento Interno, fixando-lhes o prazo de 15 (quinze) dias, a contar das notificações, para comprovarem, perante o Tribunal (art. 214, inciso III, alínea 'a', do Regimento Interno) , o recolhimento das dívidas aos cofres do Tesouro Nacional, atualizadas monetariamente desde a data do acórdão até a dos efetivos recolhimentos, se forem pagas após o vencimento, na forma da legislação em vigor;
d) aplicar aos Srs. Vandira Maria dos Santos Pinheiro (CPF: XXX.324.845-XX) e Ney Francisco Pinto Costa (CPF: XXX.866.337-XX)  a multa prevista no art. 58, inciso II, da Lei 8.443/1992 c/c o art. 268, incisos II e III, do Regimento Interno, fixando-lhes o prazo de 15 (quinze) dias, a contar das notificações, para comprovar, perante o Tribunal (art. 214, inciso III, alínea 'a', do Regimento Interno) , os recolhimentos das dívidas aos cofres do Tesouro Nacional, atualizadas monetariamente desde a data do presente acórdão até a dos efetivos recolhimentos, se forem pagas após o vencimento, na forma da legislação em vigor;
e) autorizar, desde logo, a cobrança judicial das dívidas supra, caso não atendidas as notificações, nos termos do art. 28, inciso II, da Lei 8.443/1992;
f) autorizar, caso requerido e se o processo não tiver sido remetido para cobrança judicial, o parcelamento das dívidas em até 36 (trinta e seis) parcelas mensais e consecutivas, nos termos do art. 26 da Lei 8.443/1992 c/c o art. 217 do RI/TCU, fixando-se o vencimento da primeira parcela em quinze dias, a contar do recebimento da notificação, e os das demais a cada 30 dias, devendo incidir sobre cada valor mensal os correspondentes acréscimos legais, na forma prevista na legislação em vigor, bem como esclarecer ao responsável que, em caso de parcelamento da dívida, a falta de pagamento de qualquer parcela importará no vencimento antecipado do saldo devedor (art. 217, § 2º, do RI/TCU) ;
g) remeter cópia da deliberação que vier a ser exarada à Procuradoria da República no Estado do Rio de Janeiro, para as providências cabíveis, nos termos do § 3º do art. 16 da Lei 8.443/1992, e à Secretaria Executiva do Ministério da Saúde, ao Fundo Nacional de Saúde e aos responsáveis, para ciência; e informar-lhes que a deliberação, acompanhada do Relatório e do Voto que a fundamenta, está disponível para a consulta no endereço www.tcu.gov.br/acordaos, além de esclarecer que, caso requerido, o TCU poderá fornecer sem custos as correspondentes cópias, de forma impressa;
h) informar à Procuradoria da República no Estado do Rio de Janeiro que, nos termos do parágrafo único do art. 62 da Resolução TCU 259/2014, os procuradores e membros do Ministério Público credenciados nesta Corte podem acessar os presentes autos de forma eletrônica e automática, ressalvados apenas os casos de eventuais peças classificadas como sigilosas, as quais requerem solicitação formal."
3.	Enfim, por intermédio do Exmo. Sr. Procurador Sérgio Ricardo Costa Caribé, o MPTCU manifestou a sua parcial concordância em relação à aludida proposta da unidade técnica, tendo consignado, para tanto, o seu parecer à Peça 132 nos seguintes termos:
" (...) 2. Foi transferido o montante de R$ 654.880,00, destinado ao apoio técnico e financeiro para realização de seminários, eventos e treinamento no âmbito do combate à tuberculose. A vigência do convênio se estendeu entre 31/12/2009 e 2/10/2014, com prazo para prestação de contas expirado em 1º/11/2014.
3.	O relatório do tomador de contas concluiu pela existência de dano no valor integral repassado, em razão da omissão do dever de prestar contas, sob a responsabilidade da Bemfam e dos Srs. Vitor Sérgio Couto dos Santos, Presidente da entidade entre 29/4/2010 e 29/4/2013, e Ney Francisco Pinto Costa, Secretário-Executivo no período de 31/12/2009 a 28/4/2016 (peça 75) .
4.	No âmbito deste Tribunal, procedeu-se à citação dos responsáveis, acrescendo-se ao rol solidário a Sra. Vandira Maria dos Santos Pinheiro, presidente da Bemfam entre 10/12/2013 e 28/4/2016. As defesas foram objeto de análise na peça 129, resultando em proposta uniforme de julgar irregulares as contas, com imputação de débito e aplicação de multa.
5.	De minha parte, manifesto anuência parcial ao encaminhamento proposto, por entender que apenas a Bemfam e o Sr. Ney Francisco Pinto Costa devem responder pelo dano.
6.	No caso, foi ele o signatário da avença, de modo que atraiu para si a responsabilidade por garantir o cumprimento das disposições do Convênio 334/2009, cujas principais obrigações, no que tange ao exame em curso, são as seguintes (peça 9) :
'II - O CONVENENTE compromete-se a:
 (...) 
2.4 Manter arquivada a documentação comprobatória das despesas realizadas, devidamente identificada com o número do Convênio, ficando à disposição do CONCEDENTE e dos órgãos de controle interno e externo, pelo prazo de 10 (dez) anos, contado da aprovação da prestação de contas, ressalvada a hipótese de microfilmagem, quando conveniente, os documentos serão conservados em arquivo, no prazo de cinco anos do julgamento das contas dos responsáveis pelo Tribunal de Contas da União, findo o qual poderão ser incinerados mediante termo.
 (...) 
2.12 Movimentar os recursos e efetuar os pagamentos por meio da conta-corrente vinculada ao Convênio;
 (...) 
2.17 Apresentar as Notas Fiscais referentes às despesas realizadas em consonância com as especificações contidas no Plano de Trabalho aprovado;
2.18 Incluir regularmente no sistema de Gestão de Convênios e Contratos de Repasse - SICONV as informações e os documentos exigidos pela Portaria Interministerial MP/MF/CGU nº 127/2008, mantendo-os atualizados;
 (...) 
CLÁUSULA QUARTA - DA LIBERAÇÃO DOS RECURSOS
 (...) 
Parágrafo Segundo - É vedada a transferência, por parte do CONVENENTE, dos recursos alocados à conta específica, ressalvadas as situações excepcionais, que deverão ser propostas com as devidas justificativas ao CONCEDENTE, para adoção de medidas de regularização, a ser efetivada pelo CONCEDENTE e notificado o CONVENENTE.'
7.	Conforme se extrai dos autos, além de não ter apresentado a prestação de contas na forma exigida, o Sr. Ney Francisco Pinto Costa permitiu que R$ 654.000,00 fossem retirados da conta específica do ajuste, contrariando frontalmente os dispositivos do convênio acima reproduzidos.
8.	Desse modo, restou inviável a comprovação da correta aplicação dos recursos repassados à Bemfam, haja vista a impossibilidade de estabelecimento de nexo de causalidade com as despesas autorizadas no plano de trabalho anexo à avença, cabendo, portanto, a devolução do valor transferido à convenente.
9.	Quanto à proposta de responsabilizar exclusivamente o signatário do convênio, encontra respaldo na jurisprudência deste Tribunal, conforme enunciado a seguir:
'A responsabilidade do prefeito na execução de convênio advém da sua condição de signatário do ajuste, que o faz garantidor da correta aplicação dos recursos. Assim, mesmo que não pratique atos referentes à execução, deve adotar providências para que esta ocorra dentro dos parâmetros legais, sob pena de responder por culpa in eligendo ou culpa in vigilando. (Acórdão 2059/2015-TCU-Plenário) '
10. Na mesma linha se pronunciou o relator do Acórdão 6171/2020-TCU-Segunda Câmara, Exmo. Ministro Raimundo Carreiro, consoante trecho do voto condutor abaixo reproduzido:
'22. Cabe, portanto, esclarecer que o débito foi imputado ao ex-prefeito, na condição de signatário do convênio que assume a obrigação de aplicar corretamente os recursos federais repassados. Assim, mesmo que não tenha efetuado a despesa pessoalmente, deveria ter agido para que fossem corrigidas as ações incompatíveis com o pactuado no ajuste.'
11. Nesse sentido, tendo em vista que o Sr. Ney Francisco Pinto Costa assumiu, na qualidade de signatário da avença, condição semelhante à identificada nos julgados acima referidos, cabia-lhe zelar pela observância dos dispositivos do termo de convênio, bem assim pela correta aplicação dos recursos confiados à Bemfam.
12. O mesmo raciocínio se aplica à responsabilidade pela apresentação da prestação de contas na forma estabelecida na Cláusula Décima da avença, que também deve recair sobre o Secretário-Executivo da entidade, devendo ser excluída da relação processual a Sra. Vandira Maria dos Santos Pinheiro.
13. No caso do Sr. Vitor Sérgio Couto dos Santos, tendo em vista sua responsabilização ainda na fase interna da TCE, cabe realizar o julgamento de suas contas, para as quais sugiro a formação de juízo pela regularidade, em face do raciocínio acima desenvolvido.
14. Ante o exposto, este membro do Ministério Público de Contas propõe:
I - excluir a Sra. Vandira Maria dos Santos Pinheiro da relação processual;
II - com fundamento nos arts. 1º, inciso I, e 16, inciso I, da Lei 8.443/1992 c/c os arts. 19 e 23, inciso I, da mesma Lei, julgar regulares as contas do Sr. Vitor Sérgio Couto dos Santos (CPF: XXX.650.657-XX) , dando-lhe quitação plena;
III - com fundamento nos arts. 1º, inciso I, 16, inciso III, alíneas 'b' e 'c', e § 2º da Lei 8.443/1992 c/c os arts. 19 e 23, inciso III, da mesma Lei, e com arts. 1º, inciso I, 209, incisos II e III, e § 5º, 210 e 214, inciso III, do Regimento Interno, julgar irregulares as contas do Sr. Ney Francisco Pinto Costa (CPF: XXX.866.337-XX) e da entidade Bemfam - Bem-Estar Familiar no Brasil (CNPJ: 33.669.672/0001-43) , e condená-los solidariamente ao pagamento do débito no valor de R$ 654.880,00, com a fixação do prazo de quinze dias, a contar das notificações, para comprovar, perante o Tribunal (art. 214, inciso III, alínea 'a', do Regimento Interno) , o recolhimento da dívida aos cofres do Fundo Nacional de Saúde, atualizada monetariamente e acrescida dos juros de mora, calculados a partir das datas discriminadas, até a data dos recolhimentos, na forma prevista na legislação em vigor, abatendo-se, na oportunidade, os valores eventualmente já ressarcidos.
IV - aplicar ao Sr. Ney Francisco Pinto Costa (CPF: XXX.866.337-XX) e à entidade Bemfam - Bem-Estar Familiar no Brasil (CNPJ: 33.669.672/0001-43) a multa prevista no art. 57 da Lei 8.443/1992 c/c o art. 267 do Regimento Interno, fixando-lhes o prazo de 15 (quinze) dias, a contar das notificações, para comprovarem, perante o Tribunal (art. 214, inciso III, alínea 'a', do Regimento Interno) , o recolhimento das dívidas aos cofres do Tesouro Nacional, atualizadas monetariamente desde a data do acórdão até a dos efetivos recolhimentos, se forem pagas após o vencimento, na forma da legislação em vigor;
V - autorizar, desde logo, a cobrança judicial das dívidas supra, caso não atendidas as notificações, nos termos do art. 28, inciso II, da Lei 8.443/1992;
VI - remeter cópia da deliberação que vier a ser exarada à Procuradoria da República no Estado do Rio de Janeiro, para as providências cabíveis, nos termos do § 3º do art. 16 da Lei 8.443/1992, e à Secretaria Executiva do Ministério da Saúde, ao Fundo Nacional de Saúde e aos responsáveis, para ciência; e informar-lhes que a deliberação, acompanhada do Relatório e do Voto que a fundamenta, está disponível para a consulta no endereço www.tcu.gov.br/acordaos, além de esclarecer que, caso requerido, o TCU poderá fornecer sem custos as correspondentes cópias, de forma impressa."
É o Relatório.

8.1. Marcos Puoci Paes (OAB/RJ 173.003), entre outros, representando Ney Francisco Pinto Costa e Vandira Maria dos Santos Pinheiro; e
8.2. Claudio Luiz Narciso Lourenço (OAB/SP 265.630), representando Vitor Sérgio Couto dos Santos.

Procurador Sérgio Ricardo Costa Caribé.

TOMADA DE CONTAS ESPECIAL. FUNDO NACIONAL DE SAÚDE. CONVÊNIO. OMISSÃO NO DEVER DE PRESTAR CONTAS. CITAÇÃO. AUDIÊNCIA. NÃO COMPROVAÇÃO DA BOA E REGULAR APLICAÇÃO DOS RECURSOS FEDERAIS TRANSFERIDOS. ACOLHIMENTO DAS ALEGAÇÕES DE DEFESA DE UM RESPONSÁVEL E REJEIÇÃO DAS ALEGAÇÕES DE DEFESA DOS DEMAIS. REJEIÇÃO DAS RAZÕES DE JUSTIFICATIVA. CONTAS IRREGULARES. DÉBITO. MULTA. COMUNICAÇÃO.

TOMADA DE CONTAS ESPECIAL (TCE)

Secretaria de Controle Externo de Tomada de Contas Especial (Secex-TCE).

Trata-se de tomada de contas especial instaurada pelo Fundo Nacional de Saúde (FNS) em desfavor da Bem-Estar Familiar no Brasil (Bemfam) , além de Vitor Sérgio Couto dos Santos, como então presidente dessa entidade (gestão: 29/4/2010 a 29/4/2013) , e de Ney Francisco Pinto Costa, como então secretário-executivo (gestão: 31/12/2009 a 28/4/2016) , diante da omissão no dever de prestar contas dos recursos federais repassados por meio do Convênio n.º 334/2009 (Siafi 723526) destinado à realização de seminários, eventos e treinamentos em prol do combate à tuberculose sob o valor original de R$ 654.880,00 pelo integral aporte em recursos federais, tendo a vigência do ajuste sido inicialmente estipulada para o período de 31/12/2009 a 31/12/2010, com o prazo final prorrogado, contudo, para 2/10/2014.
2.	Como visto, a partir do Relatório de Tomada de Contas Especial n.º 109/2019 (Peça 75) , o tomador de contas assinalou a responsabilidade em desfavor da Bemfam, além de Vitor Sérgio Couto dos Santos e Ney Francisco Pinto Costa, pelo dano ao erário sob o valor original de R$ 654.880,00 em face da omissão no dever de prestar contas dos recursos federais efetivamente transferidos no bojo do aludido convênio.
3.	Por conseguinte, no âmbito do TCU, a Secex-TCE promoveu a citação solidária dos aludidos responsáveis, sem prejuízo, contudo, da adicional citação solidária de Vandira Maria dos Santos Pinheiro como então presidente da Bemfam (gestão: 10/12/2013 a 28/4/2016) , pelo referido dano ao erário diante da não comprovação da boa e regular aplicação dos recursos federais em razão da referida omissão no dever de prestar contas do Convênio n.º 334/2009, promovendo, ainda, a adicional audiência de Ney Francisco Pinto Costa e Vandira Maria dos Santos Pinheiro pelo não cumprimento do prazo originalmente fixado para a apresentação da correspondente prestação de contas final do ajuste.
4.	Após a regular notificação, Vitor Sérgio Couto dos Santos acostou a sua defesa às Peças 95-99, por intermédio do seu representante legal, tendo argumentado que a Súmula Vinculante n.º 3 do STF deveria ser aplicada em prol da verdade material diante da necessidade de rastrear a indevida transação financeira realizada para transferir o recurso depositado na conta bancária do ajuste para a outra conta bancária, além de não ser parte legítima para figurar no polo passivo do processo, pois não teria sido o responsável pela aplicação dos recursos federais repassados e, dessa forma, não teria contribuído para a ocorrência do suposto dano ao erário, não tendo o dever de prestar de contas recaído na sua gestão.
5.	Por sua vez, Ney Francisco Pinto Costa e Vandira Maria dos Santos Pinheiro  ofereceram as suas defesas às Peças 103 e 113-121, por intermédio dos seus advogados, tendo apresentado, em síntese, os mesmos argumentos sob a seguinte linha: (i) a responsabilidade pessoal dos sócios somente poderia ocorrer pela comprovação do dolo ou culpa, mas isso não teria sido demonstrado; (ii) teria ocorrido a suposta prescrição da pretensão de punição e de ressarcimento pelo TCU, nos termos da Lei n.º 9.873, de 1999; (iii) os recursos federais transferidos teriam sido regularmente aplicados para a execução do projeto previsto, apesar das dificuldades encontradas pela entidade para alimentar o Siconv ante a não inserção de todos os documentos a título de prestação de contas; e (iv) os responsáveis designados pela Bemfam para executar o objeto pactuado deveriam ser ouvidos no presente processo, pois, à época, mantinham o estreito contato com o Ministério da Saúde.
6.	A despeito, contudo, de a Bemfam não ter apresentado a sua defesa, a unidade técnica anotou que os argumentos oferecidos por Vandira Maria dos Santos Pinheiro, como presidente e representante legal, teriam sido objetivamente aproveitados em favor dessa entidade, deixando, todavia, de propor a subjacente declaração de revelia.
7.	De todo modo, após a análise final do feito, a Secex-TCE propôs a irregularidade das contas dos aludidos responsáveis para condená-los ao pagamento do correspondente débito, com a individual aplicação da multa prevista no art. 57 da LOTCU, sem prejuízo da aplicação da multa prevista no art. 58, II, da Lei n.º 8.443, de 1992, em desfavor de Vandira Maria dos Santos Pinheiro.
8.	Por sua vez, o Parquet especial manifestou a sua parcial anuência à aludida proposta da unidade técnica (Peça 132) , tendo sugerido, contudo, a exclusão de Vandira Maria dos Santos Pinheiro na presente relação processual, além da regularidade para as contas de Vitor Sérgio Couto dos Santos.
9.	O TCU pode incorporar o parecer da unidade técnica a estas razões de decidir, deixando, contudo, de responsabilizar a presidente-sucessora pelo correspondente débito diante da ausência de efetiva gerência sobre os recursos federais transferidos.
10.	A Secex-TCE anotou que, durante a gestão do então presidente da Bemfam (Vitor Sérgio Couto dos Santos) em 2012, a despeito de o integral aporte em recursos federais sob o valor de R$ 654.880,00 ter sido disponibilizado, em 4/10/2012, na conta bancária específica do ajuste, a importância de R$ 654.000,00 teria sido alvo de transferência bancária, logo depois em 16/10/2012, sem a correspondente comprovação da sua boa e regular aplicação em prol do objeto pactuado, restando, por aí, configurada a efetiva responsabilidade do aludido gestor pelo dano ao erário (Peça 96, p. 3) .
11.	Por seu turno, como então secretário-executivo da Bemfam, Ney Francisco Pinto Costa teria participado de toda a execução do ajuste, a partir, inclusive, da subscrição do referido convênio como representante da Bemfam (Peça 9, p. 11) , e, assim, teria sido o responsável, também, pela não comprovação da boa e regular aplicação dos recursos federais transferidos.
12.	Já, como presidente-sucessora, Vandira Maria dos Santos Pinheiro foi chamada em citação pela não comprovação da boa e regular aplicação de parte dos recursos federais transferidos e em audiência pelo não cumprimento do prazo estipulado para a apresentação da prestação de contas do convênio, já que o respectivo prazo teria acabado durante a sua gestão, em 1º/11/2014, e essa irregularidade figuraria, desse modo, como a formal omissão no dever de prestar contas, com a grave ofensa à norma legal orçamentário-financeira e, entre outros, aos princípios administrativos da prestação de contas e da transparência, não devendo a gestora-sucessora ser responsabilizada pelo correspondente débito, contudo, diante da ausência de efetiva gerência sobre os recursos federais transferidos, até porque o respectivo dispêndio sob o valor de R$ 371,88 teria decorrido do subjacente bloqueio judicial (Peça 16, p. 3) sem os indícios, todavia, de a presidente-sucessora ter dado causa a esse bloqueio.
13.	Contudo, na presente TCE, os aludidos administradores da Bemfam não teriam conseguido afastar a irregularidade pela não comprovação da boa e regular aplicação de parte dos recursos federais recebidos por força do Convênio n.º 334/2009 a partir da ausência de apresentação da correspondente prestação de contas dentro do prazo estipulado, não podendo ser acolhida a mera alegação de não ter a responsabilidade pela efetiva execução do ajuste, já que, em sintonia, por exemplo, com o Acórdão 935/2007-TCU-Plenário, os Acórdãos 2.396/2006, 2.658/2007, 2.473/2007, 873/2007, da 1ª Câmara, e o Acórdão 5866/2010-TCU-Segunda Câmara, a jurisprudência do TCU estaria firmada no sentido de a delegação de competência não resultar necessariamente no suposto afastamento da responsabilidade do administrador da entidade signatária do ajuste, até porque, ante o erro grosseiro em ato omissivo-comissivo pela adicional culpa in eligendo ou in vigilando, caberia ao agente delegante a efetiva responsabilidade pelas subjacentes falhas na irregular supervisão da atuação dos eventuais agentes delegados, tendo o referido agente delegante deixado, no presente caso concreto, de apresentar a documentação a título de prestação de contas do Convênio n.º 334/2009, e, assim, a partir dessa sua conduta omissivo-comissiva, com o evidente erro grosseiro, o gestor-delegante deve, sim, responder pelas consequentes irregularidades no ajuste e pelo subsequente dano ao erário.
14.	Bem se sabe, aliás, que, em sintonia, entre outros, com os Acórdãos 3.898/2019, 4.997/2019, 3.995/2020 e 4.002/2020, da 2ª Câmara, a jurisprudência do TCU estaria firmada no sentido da pessoal responsabilidade do gestor pela comprovação da boa e regular aplicação dos recursos captados sob a custódia do poder público federal, submetendo todo aquele que arrecada, utiliza ou gerencia esses recursos públicos ao dever de demonstrar o correto emprego dos correspondentes valores, nos termos dos arts. 70, parágrafo único, e 37, caput, da Constituição Federal de 1988 e do art. 93 do Decreto-Lei n.º 200, de 1967, sem prejuízo de, por analogia à Súmula n.º 286 do TCU, a pessoa jurídica de direito privado também responder como destinatária dos recursos captados, em solidariedade com os seus administradores, pelo dano causado ao erário em face da ausência de efetiva comprovação sobre a execução do objeto pactuado e a boa aplicação dos recursos públicos, nos termos do art. 16, § 2º, "b", da Lei n.º 8.443, de 1992.
15.	Por esse ângulo, diante da ausência de elementos capazes de demonstrar a boa e regular aplicação dos recursos federais ante as suscitadas irregularidades na documentação referente à aludida aplicação, com a subjacente ausência da evidenciação do necessário nexo causal entre os recursos federais aportados e os supostos dispêndios incorridos no Convênio n.º 334/2009, restou configurada a ofensa não só às regras legais, mas também aos princípios basilares da administração pública, já que, ao final e ao cabo, o respectivo responsável deixou de prestar a devida satisfação à sociedade sobre o efetivo emprego dos recursos públicos postos à sua disposição, restando, por aí, confirmada a presunção legal de dano ao erário pela parcela dos valores federais repassados, sem a necessária comprovação dos correspondentes dispêndios, ante o eventual desvio ou desperdício dos respectivos recursos federais.
16.	Por conseguinte, restaria adequada a proposta da unidade técnica para a subsequente condenação da Bemfam, além de Vitor Sérgio Couto dos Santos e Ney Francisco Pinto Costa, em débito, aplicando-lhes a multa prevista no art. 57 da Lei n.º 8.443, de 1992, já que essa penalidade resultaria na consunção da multa fundada no art. 58 da mesma lei, deixando, contudo, de condenar Vandira Maria dos Santos Pinheiro pelo correspondente débito ante a ausência de efetiva gerência sobre os recursos federais transferidos, sem prejuízo de lhe aplicar em a multa prevista no art. 58, II, da Lei n.º 8.443, de 1992, em face da grave ofensa à norma legal orçamentário-financeira e aos princípios administrativos da prestação de contas e da transparência.
17.	Não subsistiria, enfim, a eventual prescrição da pretensão punitiva do TCU, já que, nos termos do Acórdão 1441/2016-TCU-Plenário, não teria ocorrido o transcurso superior a dez anos entre a ordem para a citação e a audiência no âmbito do TCU, em 4/11/2019 (Peça 84) , e a data fatal para a prestação de contas final do aludido convênio, em 1º/11/2014 (Peça 10, p. 4) .
18.	Eis que, por meio do aludido Acórdão 1.441/2016 proferido na Sessão Extraordinária de 8/6/2016, o Plenário do TCU firmou o seu entendimento no sentido de que a prescrição da pretensão punitiva deve seguir a regra geral do prazo decenal, contado a partir do fato, em linha com o art. 205 do Código Civil brasileiro, interrompendo a contagem do aludido prazo com a ordem de citação e audiência, nos termos do art. 240, caput, da Lei n.º 13.105 (Código Processual Civil) , de 2015.
19.	Sem prejuízo, no entanto, do respeito a esse entendimento do TCU, deve ser reiterada a minha ressalva já registrada em vários outros julgados do Tribunal no sentido de que, na ausência de lei específica, o TCU não deveria aplicar qualquer prazo prescricional sobre a referida pretensão punitiva ou, então, na pior das hipóteses, o Tribunal deveria aplicar a regra prescricional fixada pela Lei n.º 9.873, de 1999, não só porque ela trata diretamente de prescrição no âmbito do direito administrativo sancionador, mas também porque, entre outras medidas, a aludida lei manda aplicar o prazo prescricional penal, quando a infração administrativa também configure crime, além de determinar expressamente que, diante de ilícito continuado ou permanente, a contagem do prazo deve iniciar a partir da cessação do aludido ilícito.
20.	A despeito, então, de registrar essa minha posição pessoal, o TCU deve pugnar pela pronta aplicação da multa legal em desfavor dos aludidos responsáveis a partir do entendimento fixado pelo aludido Acórdão 1441/2016-TCU-Plenário, até porque também não subsistiria a eventual prescrição da pretensão punitiva do TCU a partir da aplicação da referida Lei n.º 9.873, de 1999, ante a incidência das diversas causas interruptivas.
21.	Não subsistiria, de todo modo, a eventual necessidade de promover o retorno do presente processo para buscar a citação de outros eventuais responsáveis, estando esse entendimento, aliás, em plena sintonia com a jurisprudência fixada pelo TCU a partir, por exemplo, dos Acórdãos 4.002/2020 e 5.297/2013, da 2ª Câmara, e dos Acórdãos 1.170/2017 e 1.223/2015, do Plenário, já que a ausência dessa nova citação não resultaria em prejuízo à defesa dos atuais responsáveis, não só porque o presente processo já estaria em plenas condições de efetivo julgamento pelo TCU, mas também porque a solidariedade passiva seria legalmente erigida em favor do ente estatal credor, e não das eventuais pessoas privadas devedoras, podendo, se for o caso, os atuais condenados ajuizarem a superveniente ação regressiva em desfavor de outros eventuais responsáveis supostamente coobrigados.
22.	Contudo, como a malsinada irregularidade configuraria a eventual conduta dolosa no sentido de efetivamente facilitar, permitir ou concorrer para que pessoa física ou jurídica privada incorpore ou utilize, de forma indevida, rendas, verbas ou valores integrantes do acervo patrimonial da administração pública, sem a observância das formalidades legais ou regulamentares aplicáveis, resultando no eventual ilícito doloso de improbidade administrativa causador do aludido prejuízo ao erário, nos termos, por exemplo, do art. 10, I e II, além do art. 11, VI, da Lei n.º 8.429, de 1992, com a alteração promovida pela Lei n.º 14.230, de 2021, a eventual prescrição da ação de ressarcimento ao erário também não subsistiria, estando esse entendimento em plena consonância com a jurisprudência fixada pelo STF no bojo do RE 852.475-SP, com o trânsito em julgado a partir de 6/12/2019, diante da Tese de Repercussão Geral n.º 897 no sentido de que: "São imprescritíveis as ações de ressarcimento ao erário fundadas na prática de ato doloso tipificado na Lei de Improbidade Administrativa".
23.	O TCU deve julgar irregulares, portanto, as contas da Bem-Estar Familiar no Brasil, além de Vitor Sérgio Couto dos Santos e Ney Francisco Pinto Costa, para condená-los ao pagamento do correspondente débito, além de lhes aplicar a multa prevista no art. 57 da Lei n.º 8.443, de 1992, sem prejuízo de julgar irregulares as contas de Vandira Maria dos Santos Pinheiro para lhe aplicar a multa prevista no art. 58, II, da Lei n.º 8.443, de 1992.
Ante o exposto, pugno pela prolação do Acórdão ora submetido a este Colegiado.
TCU, Sala das Sessões, em 3 de maio de 2022.
Ministro-Substituto ANDRÉ LUÍS DE CARVALHO 
Relator